臺灣高等法院刑事判決　　　　　　　　99年度上訴字第3578號
上　訴　人
即　被　告　徐麗玉
選任辯護人　詹基益律師（扶助律師）
上列上訴人因違反商業會計法案件，不服臺灣板橋地方法院98年
度訴字第3085號，中華民國99年9月7日第一審判決（起訴案號：
臺灣板橋地方法院檢察署98年度偵緝字第715號）， 提起上訴，
本院判決如下：
    主  文
原判決關於犯商業會計法第七十一條第一項第一款填製不實罪暨
定應執行刑部分均撤銷。
徐麗玉經辦會計人員，以明知為不實之事項，而記入帳冊，處有
期徒刑拾月。
其他上訴駁回。
第二項撤銷改判部分與第三項上訴駁回部分，應執行有期徒刑壹
年。
    事  實
一、徐麗玉自民國95年4月間起至97年7月11日止，受設於臺北縣
    板橋市○○街73號之品秀企業有限公司（下稱品秀公司）僱
    用，擔任品秀公司財務出納會計之職務，負責品秀公司一般
    會計業務，每月並負責向總經理鄧凱云請領現金發放薪資予
    公司所有員工之事務，為商業會計法所規定之經辦會計之人
    員。詎其竟意圖為自己不法之所有，基於以明知為不實之事
    項，而記入帳冊及詐欺取財之包括犯意，自96年1 月起至97
    年6 月止之期間，於每月應發放薪資之日，利用其負責請領
    現金發放員工薪資之便，明知所填寫之員工個人薪資及全體
    員工薪資總額係經其浮報而為不實之事項，仍以浮報員工個
    人薪資及全體員工薪資總額之方式，將不實之員工個人薪資
    及全體員工薪資總額記入具有會計帳冊性質之員工薪資表，
    再持以向公司總經理鄧凱云請領現金，致鄧凱云陷於錯誤，
    而或由鄧凱云自行至銀行領款後，將徐麗玉所陳報之員工薪
    資總額交予徐麗玉，或經鄧凱云委由徐麗玉自行至銀行提領
    現金，徐麗玉即將實際薪資發放予所有員工後，再將所餘之
    溢領金額留下供己花用，合計於上開期間共詐得新臺幣（下
    同）4,656,000 元。嗣徐麗玉為掩飾其前開犯行，竟另起犯
    意，明知其係公司經辦會計之人員，仍基於故意使應保存之
    會計憑證滅失之犯意，於97年2 月初某日，在品秀公司，將
    品秀公司96年度具有會計憑證性質之員工個人薪資估價單予
    以丟棄而滅失。嗣於97年7 月初，品秀公司之總經理鄧凱云
    經實際核算徐麗玉所填寫之該次員工薪資表，發現金額有問
    題，始查悉上情。
二、案經品秀公司訴請臺灣板橋地方法院檢察署檢察官偵查起訴
    。
    理  由
甲、證據能力
一、按刑事訴訟法有關傳聞法則及例外規定（第159條至159條之
    5），如條文已明定得為證據者（如第159條之1第1項），或
    依規定原則上有證據能力（如第159條之1第2項）， 但當事
    人未抗辯其有例外否定證據能力情形者，即無庸就其如何具
    有證據能力而為說明。又本院認定本件事實所引用之被告以
    外之人於審判外陳述，包括人證及文書證據等，並無證據證
    明係公務員違背法定程序所取得，且檢察官、被告及辯護人
    於本院準備程序及審判期日中對本院所引用之相關卷證，均
    同意有證據能力（見本院卷第122、123頁），迄至言詞辯論
    終結前未再聲明異議。又該等證據，亦無刑事訴訟法第159
    條之4 之顯有不可信之情況與不得作為證據之情形。本院審
    酌上開證據資料製作時之情況，尚無違法不當及證明力明顯
    過低之瑕疵，亦認為以之作為證據應屬適當，是依刑事訴訟
    法第159條至第159條之5 規定，所引用之前開人證及文書證
    據，均有證據能力。
乙、實體方面：
壹、有罪部分：
一、訊據上訴人即被告徐麗玉就前開被訴以浮報員工個人薪資及
    全體員工薪資總額之方式，將不實之員工個人薪資及全體員
    工薪資總額等事項記入員工薪資表，再持以向品秀公司之總
    經理鄧凱云請領現金，致鄧凱云陷於錯誤，將被告所浮報之
    薪資總額交予被告，被告即將實際薪資發放予所有員工後，
    再將所餘之溢領金額留下供己花用，合計於上開期間共詐得
    溢領薪資4,656,000元；並於97年2月初，將所填寫之不實員
    工個人薪資估價單予以丟棄等犯行均坦承不諱，惟矢口否認
    有何故意使應保存之會計憑證滅失之犯行，辯稱：伊雖有丟
    棄96年度品秀公司之員工個人薪資估價單，但該估價單並非
    會計憑證云云。其辯護人辯護意旨略以：被告雖有丟棄品秀
    公司96年度員工個人薪資之估價單，然其上並無公司主管簽
    核，亦無員工領薪之簽名或蓋章，該估價單自非會計憑證，
    所謂會計憑證應係指薪資表；又被告患有情感性精神病，有
    經常亂買東西之現象，請審酌是否符合刑法第19條第1、2項
    之要件等語。經查：
  (一)被告係擔任品秀公司財務出納會計之職務，負責品秀公司一
    般會計業務，每月並負責請領現金發放薪資予公司所有員工
    之事務，其如何於前揭時地，利用其經辦品秀公司會計業務
    之便，以浮報員工個人薪資及員工薪資總額之方式，將不實
    之員工個人薪資及員工薪資總額等事項，記入員工薪資表，
    再持以向品秀公司之總經理鄧凱云請領經浮報之員工總薪資
    ，致鄧凱云陷於錯誤，將被告所浮報之薪資總額交予被告，
    被告即將實際薪資發放予所有員工後，再將所餘之溢領金額
    留下供己花用，合計於上開期間共詐得溢領薪資4,656,000
    元；並於97年2 月初，故意丟棄應保存之品秀公司96年度員
    工個人薪資估價單而使之滅失等犯罪事實，業據被告坦承不
    諱（見原審卷第34頁反面、本院卷第121頁反面、第173頁）
    ，復經證人即品秀公司總經理鄧凱云於偵查中、原審及本院
    審理時指訴明確（見98年度偵緝字第715號偵查卷第40、41
    頁、原審卷第206頁反面至210頁、本院卷第170頁）， 且被
    告確有丟棄具有會計憑證性質之品秀公司96年度員工個人薪
    資估價單部分，亦經證人即品秀公司前任會計人員張芸銨、
    資源回收業者吳貴美分別於偵查中、本院審理時證述明確（
    同前引偵緝字卷第58至59頁、本院卷第169頁）， 並有被告
    自書之切結書1紙（見97年度他字第5818號偵查卷第5頁）及
    告訴人所提出之被告侵占品秀公司公款彙總表－96年、97年
    1至5月薪資彙總表、被告浮報薪資所填寫內容不實之薪資表
    、工資計算明細表、品秀公司提領現金發放薪資之銀行存摺
    內頁交易明細表、詠聖企業有限公司之PACKIN G/WEIGHT
    LIST、品秀公司之出貨明細表、單件工資明細表、單件工資
    明細表列表、97年6 月員工個人薪資表、薪資袋、打卡出勤
    單、97年6 月員工個人實際薪資及不實薪資比較表、品秀公
    司重新製作之97年1至5月薪資總表及薪資表、員工個人薪資
    估價單在卷可佐（見97年度偵字第33336號卷第7至579頁 、
    品秀企業有限公司97年1-5月薪資彙總表卷宗《外放》） ，
    足認被告上開任意自白核與事實相符，堪以採信。
  (二)被告及辯護人雖辯以：被告所丟棄之員工個人薪資估價單，
    並無公司主管簽核，亦無員工領薪之簽名或蓋章，故非會計
    憑證云云。惟按商業會計憑證分下列二類：一、原始憑證：
    證明會計事項之經過，而為造具記帳憑證所根據之憑證。二
    、記帳憑證：證明處理會計事項人員之責任，而為記帳所根
    據之憑證。又原始憑證，其種類規定如下：一、外來憑證：
    係自其商業本身以外之人所取得者。二、對外憑證：係給與
    其商業本身以外之人者。三、內部憑證：係由其商業本身自
    行製存者，商業會計法第15條、第16條分別定有明文。又原
    始憑證並無一定樣式，尤其內部憑證係由商業根據事實、金
    額及實際需要自行設計製存，更無一定格式。依被告於偵查
    中供稱：「（問：妳何時地把帳冊丟掉？）每個員工有12本
    ，1個月1本，總共30幾個員工，所以共300 多本，我把它丟
    在資源回收，時間是在農曆春節的前一天，所以應該是97年
    年初的時候，是在公司大掃除的時間丟掉。」等語（見前引
    偵緝字卷第25頁），可知被告所丟棄之物品，乃係用以記載
    每個員工每月個人薪資，此即被告所稱之員工個人薪資估價
    單，再參以證人即品秀公司之前任會計張芸銨於偵查中具結
    證稱：「（問：你何時離職？）約95年左右，我是被告徐麗
    玉的前手。」、「（問：為何被告稱你告訴她帳冊可以丟掉
    ？）我沒有這樣跟她說，這是會計的基本原則，而且我自己
    經手的帳冊還完整的保存，怎麼可能會叫她把她經手的部分
    丟掉，而且這是會計的基本常識，不需要人家講。」、「（
    問：對被告稱其丟掉的是作業員的小本子及條碼，有何陳述
    ？）那是員工薪資的小本子，如果把小本子丟掉，員工根本
    沒有辦法對帳。……品秀公司的員工薪資資料，就等同於員
    工薪資證明，每個月都會有一大疊，都會記在小本子，因為
    品秀公司是按件計酬，所以都會記載在這些小本子裡面。」
    等語（見前引偵緝字卷第59頁），復於本院審理時證述：「
    員工是按件計酬，每個員工都有一本二聯複寫的估價單，員
    工做多少件，員工會自己紀錄在自己的估價單裡面，估價單
    是二聯式的，月底的時候會把整本估價單正本部分交給車縫
    組組長，複寫聯部分員工自己留著，車縫組組長會核對估價
    單，但不會簽名確認。員工會在估價單的封面上簽名，代表
    該本估價單是他所工作的品名和數量。」、「（《提示品秀
    公司97年1至5月薪資彙總表卷第61頁-70頁、111-128頁並告
    以要旨》妳所述員工會在估價單封面簽名，是不是就像本院
    所提示的這兩本估價單影本所載一樣？）對。就可以證明員
    工自己工作的數量，我們是依憑員工所提供的估價單依此來
    計算薪資。這是計算員工薪資的原始憑證。」等語（見本院
    卷第169頁）， 並有員工個人薪資估價單影本在卷可稽（見
    前開品秀企業有限公司97年1-5月薪資彙總表卷宗）， 足見
    被告所丟棄之員工個人薪資估價單小本子乃係品秀公司內部
    員工自行記載並簽認，用以核對員工個人薪資之內部憑證，
    核其性質確係商業會計法第16條第3 款所稱之內部憑證，而
    屬商業會計法第15條所稱之原始憑證，自足徵上開員工個人
    薪資估價單確屬商業會計法所規定之會計憑證無疑，是被告
    及辯護人上開所辯，尚無足採。
  (三)辯護人另辯護以：被告患有情感性精神病，有經常亂買東西
    之現象，請審酌是否符合刑法第19條第1、2項之要件等語。
    然按行為時因精神障礙或其他心智缺陷，致不能辨識其行為
    違法或欠缺依其辨識而行為之能力者，不罰。行為時因前項
    之原因，致其辨識行為違法或依其辨識而行為之能力，顯著
    減低者，得減輕其刑。前二項規定，於因故意或過失自行招
    致者，不適用之，刑法第19條定有明文。又刑法上之心神喪
    失與精神耗弱，應依行為時精神障礙程度之強弱而定，如行
    為時之精神，對於外界事務全然缺乏知覺理會及判斷作用，
    而無自由決定意思之能力者，為心神喪失，如此項能力並非
    完全喪失，僅較普通人之平均程度顯然減退者，則為精神耗
    弱。又飲酒至醉，陷於精神耗弱，原為一時之精神狀態，非
    若精神病患之有持續性，故事後判斷行為人於行為時是否在
    酒醉精神耗弱中，無從如對一般精神病患得就其生理、精神
    等狀況為鑑定，因而法院綜合行為人行為時各種主客觀情形
    為合理推斷，自非法所不許（最高法院26年渝上字237 號判
    例、80年臺上字第3511號判決要旨可資參照）。被告自90年
    9月6日起至97年5月8日止，長達7 年時間均於亞東紀念醫院
    精神科就診，有該院99年2 月19日亞歷字第0996410108號函
    覆內容及附件之被告全部病歷表在卷可參（見原審卷第95至
    165頁），該函文說明二固記載：徐君（即被告徐麗玉） 為
    「感情性精神病」個案。然經本院囑託行政院國軍退除役官
    兵輔導委員會臺北榮民總醫院對被告為精神鑑定，鑑定結果
    為：「案發前徐女於長期於亞東醫院精神科就診，徐女曾被
    診斷為重度憂鬱症及情感性精神病，症狀為睡眠障礙，易怒
    ，憂鬱，自殺意念及企圖，情感起伏大，衝動行為，易怒，
    易哭泣，記憶差，情緒不穩等，整體而目前徐女及過去的之
    精神狀態以情緒症狀為主。鑑定時徐女雖然認知測驗表現低
    於預期，並且知覺到相當高的情緒困擾，但對於行為的辨識
    及判斷，無重大困難，以徐女過去的生活史，徐女的智能應
    能辨識犯案行為為違法，根據徐女於鑑定時對案情的描述及
    法院卷宗之記載，徐女於本案之行為應非一時衝動之行為，
    徐女犯案行為亦無明顯受精神病症狀影響或控制之情形（如
    行為受妄想之控制或幻聽之指使）。綜合以上，雖然徐女有
    情緒障礙，然徐女犯案當時精神狀態應未達『因精神障礙或
    其他心智缺陷，致不能辨識其行為違法或欠缺其辨識而行為
    之能力』之程度，亦未達『因前項之原因，致其辨識其行為
    違法或依其辨識而行為之能力顯著降低』之程度」，有該院
    精神狀況鑑定書在卷可憑（見本院卷第133至134頁），足見
    被告縱於90年間，曾罹患情感性精神病，然於前開任職於品
    秀公司期間，其對於外界人、事、時、地、物之知覺理會及
    判斷能力並無任何較諸常人顯然減退之情事，自與刑法第19
    條第1、2項所規定之行為時因精神障礙或其他心智缺陷，致
    不能辨識其行為違法或欠缺依其辨識而行為之能力或行為時
    因前項之原因，致其辨識行為違法或依其辨識而行為之能力
    ，顯著減低之要件不相符合，是辯護人上開所辯，要無足取
    。
  (四)綜上諸情參互以析，被告所辯，無非避就卸責之詞，無可採
    信。本案事證明確，被告犯行堪以認定，應依法論科。
二、論罪：
  (一)查被告係擔任品秀公司財務出納會計之職務，負責品秀公司
    一般會計業務，每月並負責請領現金發放薪資予公司所有員
    工之事務，乃係商業會計法所規定之經辦會計人員。又被告
    所丟棄滅失之員工個人薪資估價單，係品秀公司內部員工自
    行填製用以證明員工個人薪資根據之憑證，屬內部憑證，而
    為商業會計法第15條第1 款所規定之原始憑證，自屬商業會
    計憑證。是核被告身為經辦會計之人員，以明知為不實之員
    工個人薪資及員工薪資總額之事項，記入員工薪資表帳冊，
    以此浮報薪資之方式，致品秀公司之總經理鄧凱云陷入錯誤
    ，而依被告所浮報之薪資總額如數交予被告，被告因而詐得
    溢領薪資4,656,000 元，且被告又將具有會計憑證性質之員
    工個人薪資估價單予以丟棄而滅失等行為，係犯商業會計法
    第71條第1 款之以明知為不實之事項，而記入帳冊罪、刑法
    第339條第1項之詐欺取財罪及商業會計法第71條第2 款之故
    意使應保存之會計憑證滅失罪。又商業會計法第71條第1 款
    、第2款之罪分別為刑法第215條業務上登載不實文書罪、第
    352 條毀損文書罪之特別規定，依特別法優於普通法之原則
    ，自應優先適用，無論以刑法第215 條業務上登載不實文書
    罪、第352 條毀損文書罪之餘地。公訴意旨疏未斟酌上情，
    認被告以浮報薪資之方式詐領薪資之行為部分，所為係犯刑
    法第336 條之業務侵占罪嫌，容有未洽，惟其起訴之基本事
    實同一，且本院自應予以審理，並變更其起訴法條。再檢察
    官雖未引用商業會計法第71條第1 款之以明知為不實之事項
    ，而記入帳冊罪之條文，惟於起訴書之犯罪事實欄已明記載
    被告係以浮報員工薪資之方式，將實際薪資發放予所有員工
    ，而詐領所餘之溢領金額之事實，應認此部分業經起訴，且
    與經起訴之詐欺取財罪部分有想像競合犯之裁判上一罪關係
    ，本院自應併予審酌。
  (二)被告自96年1月起至97年6月間止之期間，先後多次以明知為
    不實之事項，而記入帳冊與詐欺取財之犯行，均係本於詐取
    溢領金額之動機而為之，顯係各基於同一犯意，其數次行為
    各別目的相同，侵害同一法益，且各行為之獨立性極為薄弱
    ，時間亦甚為密接，是依社會一般觀念，其行為難以強行區
    分，評價上應視為數個舉動之接續施行，應各合為包括之一
    行為予以評價，較為合理，各屬接續犯，應各只論以一罪。
  (三)被告所犯以明知為不實之事項，而記入帳冊與詐欺取財等犯
    行間，實行行為有部分合致，且犯罪目的單一，依一般社會
    通念，認應評價為一罪方符合刑罰公平原則，係以一行為而
    觸犯數罪名，為想像競合犯，應依刑法第55條之規定，從一
    重之以明知為不實之事項，而記入帳冊罪處斷。
  (四)被告所犯之商業會計法第71條第1 款之以明知為不實之事項
    ，而記入帳冊罪、同條第2 款之故意使應保存之會計憑證滅
    失罪等二罪間，犯意各別，罪名互異，應分論併罰。
三、撤銷原判決關於犯商業會計法第71條第1 款填載不實罪刑暨
    定應執行刑部分及科刑理由：
    原判決就此部分據以論罪科刑，固非無見，惟查：1.被告並
    無將不實事項填載於員工個人薪資估價單之行為，此經證人
    郭凱云證述明確（見本院卷第170頁）， 原審認定被告有此
    部分犯行，尚有未合。2.所謂集合犯，乃其犯罪構成要件中
    ，本就預定有多數同種類之行為將反覆實行，立法者以此種
    本質上具有複數行為，反覆實行之犯罪，認為有包括一罪之
    性質，因而將此種犯罪歸類為集合犯，特別規定為一個獨立
    之犯罪類型，例如營業犯、收集犯、職業犯等。而商業會計
    法第71條第1款之不實記入帳冊罪及刑法第339條第1 項之詐
    欺取財罪，自其犯罪構成要件觀察，尚無從認定立法者本即
    預定該犯罪之本質，必有數個同種類行為而反覆實行之犯罪
    ，且在刑法修正實施前，實務亦似無此見解，故前開二罪均
    難認係集合犯。原判決以被告自96年1月起至97年6月間止之
    期間，所為以明知為不實之事項，而記入帳冊與詐欺取財之
    犯行，乃係利用從事業務之便所為，具有執行業務而不斷反
    覆實施之特性，遽認被告前開多次之行為舉措，各應評價為
    包括一罪之集合犯，即難謂適法。被告不服，提起上訴，理
    由略謂：(一)被告於90年9月6日至97年5 月8 日均持續前往亞
    東醫院精神科就診，原審認與刑法第19 條第1、2 項要件不
    符，顯屬誤解，應有重新審認之必要。(二)被告於偵審中均坦
    白犯罪，並已返還告訴人1,883,000 元，原審並未審酌上情
    ，依刑法第57條、第59條之規定審酌被告犯後態度予以減輕
    其刑；以及被告並無前科紀錄、坦承犯罪，符合刑法第74條
    諭知緩刑要件，原審未為緩刑之宣告，被告不服，為此提起
    上訴，請求輕判、並為緩刑之宣告云云。然查：(一)被告雖有
    情緒障礙之精神疾病，惟經臺北榮民總醫院為精神鑑定後，
    認被告之精神疾病並未達不能辨識其行為違法或欠缺其辨識
    而行為之能力如前所述，自無援引刑法第19條第1、2項之餘
    地。(二)按刑之量定，為求個案裁判之妥當性，法律賦予法院
    裁量之權。量刑輕重，屬為裁判之法院得依職權自由裁量之
    事項，苟其量刑已以行為人之行為罪責為基礎，並斟酌刑法
    第57條各款所列情狀，在法定刑度內，酌量科刑，如無偏執
    一端，致明顯失出失入情形，上級審法院即不得單就量刑部
    分遽指為不當或違法。原判決已說明「審酌被告犯罪之動機
    、手段、目的、所詐取之金額，且為掩飾犯行，故意丟棄公
    司之會計憑證，造成告訴人對帳困難，兼衡其犯罪後之態度
    ，且僅清償告訴人部分金額，尚未完全賠償告訴人所受損害
    等一切情狀」，資為量處被告徒刑之理由，並無偏執一端，
    致失入失出，或其他濫用裁量權之情形，且係係依據刑法第
    57條列舉事項做為科刑輕重之審酌，上訴理由指摘原審量刑
    時未適用刑法第57條，顯有誤會。次按刑法第59條酌量減輕
    其刑者，須符合「犯罪之情狀顯可憫恕，認科以最低度刑仍
    嫌過重者」之要件，本條所謂「犯罪之情狀可憫恕」，自係
    指裁判者審酌第57條各款所列事項以及其他一切與犯罪有關
    之情狀之結果，認其犯罪足堪憫恕者而言。被告受有高職商
    科教育，並有健全家庭，本件侵害被害人之財產法益甚鉅，
    所為犯行在客觀上不足以引起一般之同情，衡情難認有何情
    堪憫恕或暫不執行刑罰為適當之情形，自無適用刑法第59條
    之必要。(三)末查，緩刑之宣告，除應具備同法第74條所定條
    件外，並須有可認為以暫不執行刑罰為適當之情形，始得為
    之，亦屬法院裁判時得依職權自由裁量之事項，當事人不得
    以原審未諭知緩刑指為違背法令（最高法院72年台上字第66
    96號判例參照）。宣告緩刑與否，乃原事實審法院依職權得
    自由裁量之事項，並不完全以刑事被告已否與被害人家屬成
    立和解賠償損失為其法定要件（最高法院77年台上字第5672
    號判決意旨參照）。是否宣告緩刑，法院本屬有權自由斟酌
    決定，縱未宣告緩刑，亦不生不適用法則或其他違背法令之
    問題（最高法院92年度台上字第2117號判決意旨參照）。上
    訴意旨雖請求宣告緩刑，以利被告治癒精神疾病、恢復就業
    ，早日返還款項云云，然本院審酌本案情形，及被告犯案行
    為未明顯受精神病症狀影響或控制等情，且被告僅賠償告訴
    人部分金額，尚有逾三分之二之損害額猶未給付，復未得告
    訴人宥恕，認仍不宜對被告宣告緩刑。被告上訴猶執前詞再
    事爭執，雖無理由，惟原判決既有上開可議之處，關於犯商
    業會計法第71條第1 款填載不實罪刑暨定應執行刑部分屬無
    可維持。爰審酌被告利用僱主之信任詐取金錢，犯罪時間長
    達1 年半，詐取金額龐大，造成告訴人損害甚鉅，兼衡其犯
    罪動機、手段、犯罪後之態度良好，已清償告訴人188 萬餘
    元，惟尚未完全賠償告訴人所受損害等一切情狀，量處有期
    徒刑10月。
四、維持原判決關於犯商業會計法第71條第2 款部分之理由：
    原判決就被告所犯商業會計法第71條第2 款之故意使應保存
    之會計憑證滅失部分，認被告此部分罪證明確，因而適用刑
    法第11條前段、商業會計法第71條第2 款之規定，並考量被
    告犯罪之動機、手段、目的，故意丟棄告訴人公司之會計憑
    證，造成告訴人對帳困難，兼衡其犯罪後之態度等一切情狀
    ，量處有期徒刑4 月。其認事用法，核無不合，量刑亦屬允
    當。被告不服提起上訴，就此部分上訴理由略謂：被告曾請
    教執業會計師，指明被告丟棄之員工個人薪資估價單並無公
    司主管簽核，亦無員工領薪之簽名或蓋章，該估價單並非會
    計憑證云云，惟查本件依商業會計法第15條、第16條之規定
    ，並審酌證人張芸銨之證詞，及核閱卷附員工個人薪資估價
    單影本，足認員工個人薪資估價單性質上確屬商業會計法第
    16 條第3款所稱之內部憑證，而屬商業會計法第15條所稱之
    會計憑證無誤，已如前述，被告所辯員工個人薪資估價單上
    無員工簽名，顯非事實，所辯自不足採。其此部分上訴為無
    理由，應予駁回。
五、定執行刑：
    被告所犯商業會計法第71條第1 款之明知為不實事項，而記
    入帳冊罪、同法第2 款之故意使應保存之會計憑證滅失罪等
    二罪，為數罪，已如前述，即應依刑法第51條第5 款之規定
    ，就本判決撤銷改判部分即其所犯上述記入不實帳冊罪所處
    之刑，及與駁回上訴部分即使應保存之會計憑證滅失罪所處
    之刑，定其應執行有期徒刑1 年。
貳、不另為無罪諭知部分：
一、公訴意旨另以：被告自95年4月間某日起至97年7月11日止，
    在品秀公司任職，並擔任財務出納會計一職，係從事業務之
    人。詎被告竟意圖為自己不法所有，基於接續犯意，自96年
    1月起至97年6月止，利用其負責提領、發放品秀公司員工薪
    資職務之便，以浮報所有員工薪資總額之方式，先後於附表
    所示之時間，將實際薪資發與各該員工後所剩之差額即如附
    表所示之溢領金額（應扣除前揭論罪科刑之4,656,000元 ）
    ，予以侵占入己，因認被告此部分涉犯刑法第335條第2項之
    業務侵占罪嫌。
二、按犯罪事實應依證據認定之，無證據不得認定犯罪事實；又
    不能證明被告犯罪者，應諭知無罪之判決；刑事訴訟法第15
    4條第2項、第301條第1項分別定有明文。次按所謂證據，係
    指足以認定被告確有犯罪行為之積極證據而言，該項證據自
    須適合於被告犯罪事實之認定，始得採為斷罪資料。苟積極
    證據不足為不利於被告事實之認定時，即應為有利於被告之
    認定，更不必有何有利之證據（ 最高法院30年上字第816號
    判例要旨可資參照）。
三、訊據被告堅決否認有何取得超過4,656,000 元之業務侵占犯
    行，辯稱：伊係將所溢領之金額全部存入伊不知情之子女楊
    堯婷、楊堯丞設於上海銀行、臺北富邦銀行、新光銀行之帳
    戶內，經伊加計總金額為4,656,000 元，並非起訴書所稱之
    10,035,593元，而起訴書附表所列之計算方式，就實際薪資
    欄部分，於96年1月至12月均為空白，僅於小計處填寫8,22
    4,069 元，而告訴人已自承96年之薪資計算係以推估而得，
    並無依據，再告訴人又自承計算薪資之計算基礎係以成品有
    售出為據，顯然漏算了存貨、瑕疵品、加班費、獎金及電腦
    繡等費用支出，是告訴人之算法顯有錯誤等語。
四、經查：
  (一)證人即會計師陳音秀於原審審理時具結證稱：「（問：你是
    否有幫品秀公司作壹個表，內容是96、97年所發的薪資多少
    ？）有的。」、「（問：你上面的表，是根據什麼做的？）
    97 年的部分，是因為他們的作業員每天工作的件數，以及
    工作型號都有紀錄，是根據這些紀錄來計算的，因為這是1
    家成衣工廠，每件衣服都有型號，每個衣服都有不同部位，
    會分給不同的作業員去做，工資是不一樣的，97年的部分，
    因為都有資料，所以是根據這樣計算出來的。96年的部分，
    因為當時被告說所有的資料都被他銷燬，就依據品秀公司96
    年出貨給詠聖公司的出貨明細，因為品秀公司在96年只有出
    貨給詠聖公司這家公司，出貨明細內容有出貨給詠聖公司衣
    服的型號及數量，就依照這些型號及數量，再依照每件衣服
    的工資去計算，所以計算出來是最低的工資。」、「（問：
    在製作上開表的時候，有無跟被告對帳？）原本我們想計算
    的方式，是依照品秀公司出貨的資料來計算，但是都沒有資
    料，所以只好請詠聖公司提供資料，就詠聖公司提出來的資
    料，因為當時被告已經不在公司，所以無法跟被告核對，但
    是詠聖公司提出的資料，上面都有品秀公司出貨的記錄。」
    、「（問：品秀公司在96年只有出貨給詠聖公司嗎？）據鄧
    凱云表示，只有出貨給詠聖公司。」、「關於存貨的部分，
    據鄧凱云表示，品秀公司都是訂作，衣服做完後，都是全部
    出貨，所以沒有存貨的問題。關於瑕疵的部分，因為我們是
    用詠聖公司所提供的資料，就是已經出貨到詠聖公司，所以
    瑕疵的部分，我們當然不知道。關於加班費的部分，因為品
    秀公司是按件計酬，理論上是沒有加班費的問題，但是這部
    分我不清楚。關於獎金的部分，我從97年的紀錄來看，是沒
    有發獎金的記錄。關於電腦繡的費用，我不清楚。」等語（
    見原審卷第190、191頁），可知證人陳音秀受告訴人委託計
    算被告於96年、97年度所侵占之溢領薪資部分，就96年度部
    分僅係以告訴人所提供之詠聖公司出貨紀錄予以推估，並無
    加計品秀公司出貨予其他公司或扣除告訴人本身之存貨、瑕
    疵、加班費、獎金及電腦繡等費用。
  (二)再參以證人即告訴人公司總經理鄧凱云於原審審理時證稱：
    「（問：在96年的時候，品秀公司有出貨給哪些公司？）大
    部分是詠聖公司，大概有百分之90。」、「（問：問當時是
    不是有出貨給鼎虹、躍凌、聯緯公司？）有的。」、「（問
    ：是否有出貨給許先生？）有的。」、「（問：因為帳冊不
    見了，所以請會計師計算當時發放的金額，但是你們還有出
    貨給其他公司，這部分有一併計算嗎？）我們出貨給其他公
    司的部分是很少的，所以主要是以詠聖公司為主。」、「（
    問：你們現在有無辦法跟員工確認當時領的薪資為何？）沒
    有辦法，因為員工有時候也沒有保留當時的薪資單，不過依
    照出貨的明細，可以確認當時發放的總薪資為多少，只是不
    能確定每個人所領的錢各多少，因為我們是按件計酬，知道
    訂單是多少，就可以知道薪資的總額是多少。」、「（問：
    貴公司每個月只有在發薪水的時候，才會領錢，還是其他時
    候也有可能去領錢？）百分之90都是發薪水的時候領錢。」
    、「（問：另外百分之10？）有可能是房貸或零用金，但這
    是少部分，而且時間很久了，我也沒辦法一樣一樣講清楚。
    」、「（問：針對這百分之90的領薪，你能夠確定所領回來
    的錢，全部都交給被告處理？）我無法回答這個問題，因為
    時間這麼久了。」、「（問：你會不會交給被告浮報的錢，
    少部分的錢你留在自己身上？）有可能，但是這是少部分。
    」、「（問：如果有你說的這種情況，你自己將少部分的錢
    留下來，所以你並沒有將全部的錢交給被告？）我無法回答
    到底有多少金額，因為有時候我們領錢會領整數，所以會留
    下一小部分。」、「（問：剛才你說的，96年品秀公司除了
    出貨給詠聖外，還有出貨給鼎虹、躍凌公司、聯緯公司、許
    先生，是否還有其他3家小公司來繡花？）有的。」、「（
    問：這些公司有無漏算工資的問題？）繡花是月薪的部分，
    是屬於我們公司的管銷費用。」等語（見原審卷第207、208
    頁反面、209頁）， 是依證人鄧凱云上開證述之情節，可知
    告訴人於96年度雖以詠聖公司為主要出貨公司，但仍有出貨
    予鼎虹、躍凌、聯緯公司及許先生，且另有3 家小公司之繡
    花費用等支出；再者，證人鄧凱云如有自行前往銀行領款時
    ，亦偶爾會留存部分金額自行使用，而非將全部領款金額均
    交予被告，另佐以證人即會計師陳音秀亦明確證述：起訴書
    所據之附表侵占金額，於96年度僅係以詠聖公司之出貨紀錄
    計算告訴人公司之薪資，並未一併計算其餘出貨或繡花等費
    用（詳見前述），是被告辯稱：告訴人之薪資支出部分除詠
    聖公司外，尚有出貨鼎虹、躍凌、聯緯公司及許先生，且另
    有3 家小公司之繡花費用，復又漏算存貨、瑕疵品、加班費
    、獎金及電腦繡等費用支出，即非虛詞，而堪採信，是前開
    漏未計算之金額自應扣除，而不得計入被告不法溢領之金額
    ，然前開漏未計算之金額究為多少，因證人鄧凱云於原審審
    理時證稱：時間久了，不記得了，無法回答等語（見原審卷
    第208頁反面、209頁），是以，證人即告訴人總經理鄧凱云
    就前開被告辯稱告訴人疏未扣除之其他公司出貨薪資、繡花
    費用、存貨、瑕疵品、加班費、獎金及電腦繡等費用，並無
    從舉證證明該等費用之實際數額。從而，揆諸「罪證有疑，
    利歸被告」之證據法則，告訴人指稱此部分費用亦遭被告侵
    占，顯非無疑，即難採信，自無從遽為不利被告之認定。
  (三)綜上所述，被告辯稱：告訴人據以計算96年度實際之薪資金
    額，僅以詠聖公司之出貨紀錄為據，漏算其他公司之出貨、
    繡花費用、存貨、瑕疵品、加班費、獎金及電腦繡等費用支
    出等語，即屬有據，而公訴意旨指稱被告侵占之金額逾4,
    656,000元一節，既有合理懷疑之存在，此部分自無從為被
    告有罪之確信，此外，本院復查無其他積極證據足資證明被
    告確有公訴人所指侵占逾4,656,000元之犯行，揆諸首揭法
    條及判例意旨，原應為無罪之諭知，惟此部分如有罪，核與
    前開有罪部分有實質上一罪關係，爰不另為無罪之諭知。
據上論斷，應依刑事訴訟法第368條、第369條第1項前段、第364
條、第299條第1項前段、第300條，商業會計法第71條第1款，刑
法第11條前段、第339條第1項、第55條前段、第51條第5 款，刑
法施行法第1條之1第1項、第2項前段，判決如主文。
本案經檢察官何明禎到庭執行職務。
中    華    民    國   100    年    6     月    30    日
                  刑事第六庭審判長法  官  邱同印
                                  法  官  郭豫珍
                                  法  官  何信慶
以上正本證明與原本無異。
如不服本判決，應於收受送達後10日內向本院提出上訴書狀，其
未敘述上訴之理由者並得於提起上訴後10日內向本院補提理由書
（均須按他造當事人之人數附繕本）「切勿逕送上級法院」。
                                  書記官  王泰元
中    華    民    國   100    年    7     月    4     日
附錄：本案論罪科刑法條全文
商業會計法第71條
商業負責人、主辦及經辦會計人員或依法受託代他人處理會計事
務之人員有下列情事之一者，處5 年以下有期徒刑、拘役或科或
併科新臺幣60萬元以下罰金：
一、以明知為不實之事項，而填製會計憑證或記入帳冊。
二、故意使應保存之會計憑證、會計帳簿報表滅失毀損。
三、偽造或變造會計憑證、會計帳簿報表內容或毀損其頁數。
四、故意遺漏會計事項不為記錄，致使財務報表發生不實之結果
    。
五、其他利用不正當方法，致使會計事項或財務報表發生不實之
    結果。
附表：
┌───┬──────┬──────┬──────┬──────┐
│年/月 │實際薪資金額│浮報薪資金額│實際提領品秀│溢領金額    │
│      │（新臺幣）  │（新臺幣）  │公司銀行存款│（新臺幣）  │
│      │（單位：元）│（單位：元）│金額        │（單位：元）│
│      │            │            │（新臺幣）  │            │
│      │            │            │（單位：元）│            │
├───┼──────┼──────┼──────┼──────┤
│96/1  │            │    866,626 │ 1,600,000  │1,600,000   │
├───┼──────┼──────┼──────┼──────┤
│96/2  │            │    248,903 │   250,000  │  250,000   │
├───┼──────┼──────┼──────┼──────┤
│96/3  │            │    933,088 │   920,000  │  920,000   │
├───┼──────┼──────┼──────┼──────┤
│96/4  │            │   1,060,666│ 1,100,000  │ 1,100,000  │
├───┼──────┼──────┼──────┼──────┤
│96/5  │            │   1,055,659│ 1,263,900  │ 1,263,900  │
├───┼──────┼──────┼──────┼──────┤
│96/6  │            │   1,143,779│ 1,270,000  │ 1,270,000  │
├───┼──────┼──────┼──────┼──────┤
│96/7  │            │   1,144,251│ 1,200,000  │ 1,200,000  │
├───┼──────┼──────┼──────┼──────┤
│96/8  │            │   1,017,365│ 1,067,000  │ 1,067,000  │
├───┼──────┼──────┼──────┼──────┤
│96/9  │            │   1,310,611│ 1,500,000  │ 1,500,000  │
├───┼──────┼──────┼──────┼──────┤
│96/10 │            │   1,697,108│ 1,750,000  │ 1,750,000  │
├───┼──────┼──────┼──────┼──────┤
│96/11 │            │   1,847,006│ 1,850,000  │ 1,850,000  │
├───┼──────┼──────┼──────┼──────┤
│96/12 │            │   1,750,723│ 1,770,000  │-6,454,069  │
├───┼──────┼──────┼──────┼──────┤
│小計  │   8,224,069│ 14,075,785 │15,540,900  │ 7,316,831  │
├───┼──────┼──────┼──────┼──────┤
│97/1  │     667,519│    759,878 │ 1,200,000  │   532,481  │
├───┼──────┼──────┼──────┼──────┤
│97/2  │     835,956│    924,295 │ 1,400,000  │   564,044  │
├───┼──────┼──────┼──────┼──────┤
│97/3  │   1,056,573│  1,115,780 │ 1,500,000  │   443,427  │
├───┼──────┼──────┼──────┼──────┤
│97/4  │   1,204,261│  1,452,889 │ 1,800,000  │   595,739  │
├───┼──────┼──────┼──────┼──────┤
│97/5  │   1,165,515│  1,417,727 │ 1,600,000  │   434,485  │
├───┼──────┼──────┼──────┼──────┤
│97/6  │            │            │            │   148,586  │
├───┼──────┼──────┼──────┼──────┤
│小計  │  4,929,824 │  5,670,569 │ 7,500,000  │ 2,718,762  │
├───┼──────┼──────┼──────┼──────┤
│共計  │ 13,153,893 │ 19,746,354 │23,040,900  │10,035,593  │
└───┴──────┴──────┴──────┴──────┘